臺灣高等法院民事判決　　　　　　　　 96年度上易字第332號
上　訴　人　辛　○
訴訟代理人　黃陽壽律師
　　　　　　陳國雄律師
　　　　　　甲○○
被　上訴人　庚○○
訴訟代理人　己○○
　　　　　　乙○○
上列當事人間給付租金等事件，上訴人對於中華民國96年3月6日
臺灣臺北地方法院94年度重訴字第1236號第一審判決提起上訴，
本院於96年5月23日言詞辯論終結，判決如下：
    主      文
上訴駁回。
第二審訴訟費用由上訴人負擔。
    事實及理由
一、被上訴人起訴主張：
  (一)被上訴人於民國（下同）91年12月13日經由買賣取得坐落於
    臺北縣新店市○○段30之116、33之2、30之12、30之1、30
    之22、85之22、67之15地號等七筆土地所有權（下稱系爭土
    地），系爭30之116、33之2地號土地上設置有秀岡山莊污四
    廠、污五廠之污水處理廠，其餘五筆土地上則埋設污水處理
    廠之管線設施，該等污水處理相關設施均為上訴人所有，上
    訴人確實無權占有系爭土地，並進而收取社區污水處理費用
    ，受有利益。上訴人占有系爭土地情形如下：
  1.系爭30之116、33之2土地部分：
    訴外人秀岡開發事業股份有限公司（以下簡稱秀岡公司）為
    進行秀岡山莊開發計畫，在系爭二筆土地上設置污水處理廠
    ，以處理秀岡山莊內建物廢污水之排流放，上訴人則於91年
    1月21日、91年1月28日自秀岡公司處依買賣關係受讓污四、
    污五污水處理廠及附屬建物與管線等所有權。被上訴人前曾
    對上訴人訴請拆除污四、污五處理廠，經原法院93年度訴字
    第3043號、鈞院93年度上易字第1069號判決敗訴確定在案，
    但仍無礙於上訴人係屬無權占有系爭土地之事實。系爭土地
    上之污水處理廠外圍有鐵絲圍籠，非任意第三人得以自由進
    出，而鐵絲圍籠內設有污水處理池、蓄水池及走道、空地等
    ，顯係專供污水處理廠內之人使用，被上訴人對系爭二筆土
    地全部面積根本無法加以利用，土地全部實際上均係在上訴
    人占有支配狀態下，故上訴人無權占有土地所受利益應以系
    爭二筆土地全部面積共計19,739.5平方公尺核算（其中系爭
    33 之2地號土地按被上訴人應有部分萬分之9611計算後，面
    積為17,873.94平方公尺）。被上訴人自得依民法第179條不
    當得利規定請求上訴人返還所受利益即相當於租金之不當得
    利。
  2.系爭30之12、30之1、30之22、85之22、67之15地號等五筆
    土地部分：
    上訴人所有之污水處理廠係透過埋設管線之方式讓社區廢污
    水進廠處理、流放，而該所需管線均埋設於此五筆土地上，
    上訴人並向秀岡山莊社區收取費用，又前述污水設備、管線
    對污水處理廠而言係屬不可或缺之必要設施，上訴人自應依
    民法第786條第1項規定給付償金予被上訴人。且如前開１所
    述，亦應按系爭五筆土地面積之全部即167,055.57平方公尺
    計算償金數額。縱認無民法第786條第1項規定之適用，上訴
    人亦應依民法第179條不當得利規定返還無權占有系爭土地
    所受利益即相當於租金之不當得利。
  3.自被上訴人91年12月13日取得系爭土地所有權起算至94年8
    月8日止，以上訴人無權占有系爭土地全部面積，按系爭土
    地94年度公告現值每平方公尺490元、年息10%計算後，上訴
    人應給付被上訴人之償金、相當於租金之不當得利數額為24
    ,273,645 元（計算式為：（19,739.5㎡＋167,055.57㎡）
    ×490元×10%×2.652年＝24,273,645元）。
  (二)為此本於不當得利及民法第786條第1項規定，請求上訴人就
    無權占有系爭土地，給付相當於租金之不當得利、使用土地
    之償金，及法定遲延利息。求為判決：1.上訴人應給付被上
    訴人24,273,645元，及自起訴狀繕本送達翌日起至清償日止
    ，按年息5%計算之利息。2.願供擔保以代釋明，請准宣告假
    執行。
二、上訴人則以：
  (一)上訴人就系爭30之116、33之2土地部分為有權占有：
    污四、污五污水處理廠之原始起造人為訴外人秀岡公司，至
    於所坐落之基地則為秀岡公司股東所有，土地所有權人即訴
    外人丙○○、張朝翔、張朝喨、戊○○、丁○○曾出具土地
    使用同意書予訴外人秀岡公司，應非無權占有，況污水廠係
    為開發秀岡公司及其股東所有位於秀岡山莊之土地所需要而
    興建，有增益股東及土地價值之效益，顯非單純之使用借貸
    關係，自不應於嗣後土地移轉第三人時，形成無權占有之關
    係，則上訴人與被上訴人間應存有使用借貸及分管效力，上
    訴人具合法占有權源。
  (二)被上訴人不當得利、償金之數額計算有誤：
  1.被上訴人以系爭土地全部面積核算不當得利、償金數額，並
    非有據，應係按上訴人所有之建物、設施占有實際面積計算
    方為適當。再者，被上訴人對於系爭33之2地號土地所有權
    應有部分僅為萬分之9611，被上訴人未依應有部分比例減少
    請求金額，亦有未恰。
  2.依土地法第97條規定，租金應以土地申報總價額之年息10﹪
    為限，被上訴人以公告現值作為計算標準，與本條規定不符
    。
  3.況被上訴人按年息10%計算不當得利、償金，亦屬過高：
  (1)上訴人係基於公益占有使用系爭土地，而污水處理廠及污水
    輸送管線，則分屬下水道法第14條規定之管渠與其他設備，
    又償金之支付標準，依臺北縣下水道工程使用私有土地補償
    標準第2條規定以發給一次為限，且係以埋設物投影面積之
    一點五倍與施工當年期公告土地現值5%計算。因上訴人之污
    水處理廠、管線設備有公益上考量，應優先適用前述規定，
    故僅須依上述計算償金標準負給付一次之義務。
  (2)系爭土地並非位於繁華熱鬧或生活便利之市區，而係位於水
    源特定區之保安保護區，其開發與利用均受有相當之限制，
    故其土地之利用價值當屬有限。至於上訴人所有之污水處理
    廠及污水輸送管線，係坐落渺無人跡且地形陡峭崎嶇之山中
    ，除為處理附近社區居民及學校之生活廢水之用途外，更有
    保護水源特定區以維護大台北飲水之公益上考量；上訴人將
    污水處理廠出租予訴外人聯岡開發事業股份有限公司管理營
    運，每月租金僅為1,800元。
  (3)秀岡山莊位於大台北華城，屬於臺北水源特定區域之新開發
    社區○○○○道法第八條規定應設置專用下水道，且污四、
    污五污水處理廠亦應納入公共污水下水道系統，並受同法第
    1條、下水道法施行細則第11條、水污染防治法第1條、第32
    條第1項、第37條等規定規範，故上訴人之污水處理設備非
    經主管機關核准不得變更。被上訴人主張之金額顯然過鉅，
    將導致上訴人污水處理設備營運困難、進而使得污水無法處
    理而污染土壤、有害公益。而被上訴人在購買系爭土地之初
    ，即已知悉存有上訴人所有之污水處理廠及相關設備，因此
    ，被上訴人請求高額之土地補償費用，其行為有違誠信，為
    權利濫用而有減少其請求金額之必要等語，資為抗辯。
三、原審判決命上訴人應給付被上訴人37,215元及自94年10月12
    日起至清償日止，按年息5%計算之利息。駁回被上訴人其餘
    之訴。被上訴人就其不利部分未聲明不服。上訴人就前開命
    其給付部分提起上訴，上訴聲明為：(一)原判決不利於上訴人
    部分廢棄。(二)上開廢棄部分，被上訴人在第一審之訴及假執
    行之聲請均駁回。被上訴人答辯聲明：上訴駁回。
四、本件不爭執事項：
  (一)被上訴人於91年12月13日買受「臺北縣新店市○○段30之11
    6、33之2、30之12、30之1、30之22、85之22、67之15地號
    」七筆土地所有權，前二筆土地上設置有污水處理廠、後五
    筆土地上則埋設污水處理廠管線設施（秀岡山莊污四廠、污
    五廠），為上訴人所有，上訴人之污水處理廠、管線及相關
    設施確實占有使用上開土地。
  (二)被上訴人前就系爭30之116、33之2地號土地訴請上訴人拆屋
    還地，受敗訴判決確定（臺灣臺北地方法院93年度訴字第30
    43號、本院93年度上易字第1069號拆屋還地等事件）。
  (三)臺北縣新店市○○段30之12、30之1、30之22、85之22、67
    之15地號五筆土地上，上訴人所有之污水收集、排放管線占
    有面積為726.60平方公尺。
  (四)臺北縣新店市○○段30之116、33之2土地上：
  1.地面部分：污四廠部分包括污水處理廠及相關設備之面積為
    1,492.05平方公尺（20.80＋1361.11＋30.14＋80）；污五
    廠部分包括污水處理廠及相關設備之面積為430.73平方公尺
    （115.74＋60.84＋254.15）。
  2.埋設於地下管線及設備：污五廠部分為378.29平方公尺，污
    四廠部分為326.73平方公尺。
  (五)系爭七筆土地位於水源特定區之保安保護區。
五、本件爭點：
  (一)上訴人占有使用系爭土地，兩造間有無成立使用借貸契約關
    係？污水處理廠原始起造人秀岡公司所取得原土地所有權人
    出具之土地使用同意書，該土地使用同意書是否為共有人間
    之分管協議？效力是否及於兩造？上訴人占有系爭土地是否
    為有權占有，而有法律上原因？
  (二)若上訴人占有系爭七筆土地為無正當權源，則被上訴人本於
    不當得利、民法第786條第1項規定，請求上訴人給付使用土
    地之代價即相當於租金之不當得利、償金，主張按土地公告
    現值年息10%計算不當得利、償金，數額是否適當？
六、兩造間拆屋還地事件，經原法院93年度訴字第3043號及本院
    93年度上易字第1069號判決確定在案，該確定判決認定之事
    實如下：(一)被上訴人不受系爭30之116、33之2地號土地之原
    所有權人間分管契約之拘束。(二)被上訴人不繼受前手所有權
    之限制，不能以被上訴人買受系爭土地擬制其有默許承買土
    地上之污水處理廠之上訴人繼續使用土地之意思，兩造間不
    成立使用借貸契約。(三)被上訴人固有權請求上訴人拆除污水
    處理廠後返還土地，但被上訴人行使此一權利，嚴重違反公
    共利益，依民法第148條第1項規定，應禁止被上訴人行使。
    故被上訴人請求上訴人拆屋還地，為無理由，其僅得以上訴
    人無權占有系爭土地，本於不當得利法律關係。請求上訴人
    返還因占有所生利益（詳參本院判決理由第五、六、七點）
    ，有該確定判決附卷可稽（原審卷(一)第20至23頁、第24至29
    頁）。按確定判決所生之既判力，除使當事人就確定終局判
    決經裁判之訴訟標的法律關係，不得更行起訴或為相反之主
    張外，法院亦不得為與確定判決意旨相反之裁判，始能避免
    同一紛爭再燃，以保護權利，維持法之安定及私法秩序，達
    成裁判之強制性、終局性解決紛爭之目的。申言之，法院於
    將抽象之法律條文，經由認事用法之職權行使，以判決形式
    適用於具體個案所確定之權利義務關係，乃當事人間就該事
    件訴訟標的之具體規範，對於雙方當事人及法院均具有拘束
    力，當事人間之權利義務關係因而調整，不容當事人再為相
    反之爭執，法院更應將之作為「當事人間之法」而適用於該
    當事人間之後續訴訟。最高法院93年台上字第1736號判決意
    旨參照。是以，前開確定判決雖駁回被上訴人對上訴人拆屋
    還地之請求，然已經就上訴人無權占用被上訴人所有之系爭
    30 之116、33之2地號土地之法律關係為裁判，對於兩造及
    法院均有拘束力，法院應將之適用於兩造間之後續訴訟，不
    容當事人再為相反之爭執。從而，上訴人無權占有被上訴人
    所有系爭土地，可以認定。
七、按無法律上之原因而受利益，致他人受損害者，應返還其利
    益。雖有法律上之原因，而其後已不存在者，亦同。民法第
    179條定有明文。次按依不當得利之法則請求返還不當得利
    ，以無法律上之原因而受利益，致他人受有損害為其要件，
    故其得請求返還之範圍，應以對方所受之利益為度，非以請
    求人所受損害若干為準，無權占有他人土地，可能獲得相當
    於租金之利益為社會通常之觀念（最高法院61年台上字第16
    95號判例要旨參照）。又土地法第105條規定租用基地建築
    房屋準用土地法第97條規定：城市地方房屋之租金，以不超
    過土地及其建築物申報總價額年息10%為限，約定房屋租金
    ，超過前項規定者，該管市、縣政府得依前項所定標準強制
    減定之。另參酌最高法院68年台上字第3071號判例意旨：基
    地租金之數額，除以基地申報地價為基礎外，尚須斟酌基地
    之位置，工商業繁榮之程度，承租人利用基地之經濟價值及
    所受利益等項，並與鄰地租金相比較，以為決定，並非必達
    申報總地價年息10%最高額。經查：
  (一)土地法施行法第25條、第148條規定：「土地法第97條所謂
    土地及建築物之總價額，土地價額依法定地價，建築物價額
    依該管直轄市或縣（市）地政機關估定之價額。」、「土地
    所有權人依本法所申報之地價，為法定地價。」；平均地權
    條例第16條前段規定：「在平均地權條例施行區域，係指土
    地所有人於地政機關舉辦規定地價或重新規定地價時之公告
    期間內申報之地價，未於該期間內申報者，以公告地價之80
    %為其申報地價。」。查系爭30之116、33之2、30之12、30
    之1、30之22、85之22、67之15地號等七筆土地，91年7月至
    92年12月間之公告地價為每平方公尺120元、93年1月至94年
    8月8日止則為每平方公尺98元，有地價查詢、土地登記謄本
    附卷可稽（原審卷(一)第119至125頁），故以前開公告地價80
    ﹪為申報地價之數額，即各為每平方公尺96元、78.4元。被
    上訴人主張應按公告現值每平方公尺490元計算不當得利數
    額，尚非有據。
  (二)次查，系爭土地位於水源特定區之保安保護區，其開發與利
    用均受有相當之限制，而上訴人所有之污水處理廠及污水輸
    送管線，係坐落渺無人跡且地形陡峭崎嶇之山中，有現場照
    片與空照圖、等高線圖、經濟部水利署台北水源特定區管理
    局證明書、上訴人所繪污水管線圖暨比對照片在卷可按（原
    審卷(一)第68至71頁、原審卷(二)第34至48頁）。又上訴人之污
    四、污五污水處理廠及管線設備係為開發訴外人秀岡公司及
    其股東所有位於秀岡山莊之土地所需要而興建，為兩造不爭
    執之事實。經審酌系爭土地坐落位置位屬山區及水源特定區
    之保安保護區，缺乏相當之繁榮程度，及被上訴人利用土地
    之經濟價值及所受利益等一切情狀，被上訴人所請求相當於
    租金之不當得利數額，以土地申報總價額按年息5%計算，可
    認適當。
  (三)被上訴人占有系爭土地之面積分別為：
  1.系爭33之2 地號土地部分：污四廠包括污水處理廠及相關設
    備之面積為1492.05 平方公尺，埋設於地下管線及設備部分
    為326.73平方公尺，合計1818.78 平方公尺，為兩造不爭執
    之事實，惟被上訴人就系爭33之2 地號土地所有權為萬分之
    9611（原審卷(一)第12頁），故應以被上訴人前開持分計算上
    訴人返還不當得利之範圍為：1748.029平方公尺（計算式為
    ：1818.78×0.9611＝1748.029）。
  2.系爭30之116、30之12、30之1、30之22、85之22、67之15地
    號等六筆土地部分：占用之面積共為1,535.62平方公尺，兩
    造不爭執（計算式為：726.6＋430.73＋378.29＝1535.62）
    。
  3.綜上，上訴人無權占有系爭七筆土地之面積共計為3283.649
    平方公尺（計算式為：1748.029＋1535.62＝3283.649）。
    被上訴人主張以系爭土地全部面積計算不當得利，超過前開
    占有部分，係非有據。
  (四)被上訴人請求自其於91年12月13日取得系爭土地所有權起算
    至94年8月8日止計算之不當得利為：占有土地面積×申報地
    價×年息5%×占有期間（元以下四捨五入，下同），亦即：
  1.自91年12月13日至92年12月31日期間，計1年又19日，申報地
    價每平方公尺96元，為16,581元。
  2.自93年1月1日至94年8月8日期間：計1年又220日，申報地價
    每平方公尺78.4元，為20,634元。
  3.綜上，上訴人應返還被上訴人相當於租金之不當得利數額為
    37,215元。
八、上訴人辯稱本件應依下水道法第14條、臺北縣下水道工程使
    用私有土地補償標準第2條規定計付償金，且以發給一次為
    限等語。惟查，下水道法第14條係規定：「下水道機構因工
    程上之必要，得在公、私有土地下埋設管渠或其他設備，其
    土地所有人、占有人或使用人不得拒絕。但應擇其損害最少
    之處所及方法為之，並應支付償金。如對處所及方法之選擇
    或支付償金有異議時，應報請中央主管機關核定後為之。因
    埋設前項管渠或其他設備，致其土地所有權人無法附建防空
    避難設備或法定停車場時，經當地主管建築機關勘查屬實者
    ，得就該埋設管渠或其他設備直接影響部分，免予附建防空
    避難設備或法定停車場。」復依同法施行細則第7條之規定
    ，下水道機構並應於工程計畫訂定後，將包括開工日期、施
    工範圍、方法、期間、償金及支付日期、領取償金時所應提
    示之證件等事項書面通知土地所有人、占有人或使用人。可
    知該法係在就下水道機構為埋設地下管線設備時，在施工期
    間內對土地所有權人所造成之不便與損害應付償金而設規定
    。查污四、污五污水處理廠暨管線設備在85年6月12日、88
    年10月5日即已興建完畢，有建物登記謄本在卷可憑（原審
    卷(一)第18至19頁）；而被上訴人受讓系爭土地所有權係在91
    年12月13日，斯時污水處理廠暨管線設備已興建完成，非在
    下水道法所指施工期間內。況且，上訴人係自起造人秀岡公
    司處受讓污四、污五污水處理廠及管線設備所有權，非此等
    下水道設備之埋設工程行為人。據此，縱使污四、污五污水
    處理廠暨管線設備為下水道法所稱之下水道相關設備，然上
    訴人占有被上訴人土地之原因事實與前開下水道法第14條規
    範情狀有別，故無該條計付償金規定之適用，上訴人前開辯
    詞，尚無足採。
九、按權利之行使，不得違反公共利益，或以損害他人為主要目
    的。民法第148條第1項定有明文。所謂權利濫用之禁止，係
    指在外觀上為權利之行使，實質上卻違反權利之社會性，因
    而不能認係正當行使權利之行為，亦即行使權利因逾越權利
    之本質及經濟目的，或逾越社會觀念所允許之界限，而成為
    權利之濫用。本件被上訴人以所有權人地位請求上訴人就無
    權占有土地返還不當得利，係屬權利之正當行使，尚未逾越
    必要之範圍，且查無一方所得利益與他方所受損失顯不相當
    之情事，或被上訴人行使權利係以損害上訴人為主要目的之
    情形存在。上訴人抗辯被上訴人訴請高額不當得利為權利濫
    用，不足可採。
十、上訴人無權占用被上訴人所有系爭土地，為已經判決確定之
    事實，為此，被上訴人請求上訴人返還因無權占有所得之不
    當得利37,215元及法定遲延利息，為有理由，應予准許。被
    上訴人另依民法第786條第1項規定請求上訴人給付償金，因
    此項償金之支付不以被上訴人土地受有損害為前提，其性質
    屬於使用土地之對價，與前開不當得利返還範圍之計算方式
    相當，不再論述。
十一、證人丁○○證稱略以：開發秀岡地區依政府規定要興建污
      水處理廠，取得地主張朝翔、張朝喨、丙○○、戊○○、
      高金財之土地永久使用同意書，地主提供系爭七筆土地，
      秀岡公司每年給付高金財6萬元左右，一直到土地過戶給
      秀岡公司為止，張朝翔、張朝喨、丙○○、戊○○是秀岡
      公司股東，另外有土地興建房屋，以無償使用污水處理廠
      為對價等語（本院卷第76至77頁）。縱然證言屬實，亦不
      能據以證明系爭土地前手所有人與上訴人間有租賃關係。
      上訴人主張本件有修法前民法第425條適用，尚非可採。
十二、綜上所述，被上訴人主張上訴人無權占有系爭土地，為可
      採。從而，被上訴人本於不當得利之法律關係，請求上訴
      人給付37,215元本息，為有理由，應予准許。是則原審判
      命上訴人如數給付，於法並無不合。上訴意旨指摘原判決
      不當，求予廢棄改判，為無理由，應予駁回。
十三、本件事證已臻明確，兩造其餘攻擊及防禦方法與未經援用
      之舉證，經審酌核與本件判決結果不生影響，不再一一論
      述，附此說明。
十四、據上論結，本件上訴為無理由，依民事訴訟法第449條第1
      項、第78條，判決如主文。
中　　華　　民　　國　　96　　年　 　6 　　月　　6　　日
                      民事第二庭
                        審判長法  官 吳謙仁
                              法  官 蘇瑞華
                              法  官 李瓊蔭
正本係照原本作成。
不得上訴。
中　　華　　民　　國　　96　　年　　6 　　月　　11　　日
　　　　　　　　　　　　　　　書記官 王才生
